臺灣高等法院臺南分院刑事判決　　　　　九十一年度交上易字第一三二號　Ａ
　　　上　訴　人　臺灣臺南地方法院檢察署檢察官
　　　被　　　告　乙　○　○
右上訴人因被告公共危險等案件，不服臺灣臺南地方法院九十年度交易字第二六六號
中華民國九十年十一月一日第一審判決（起訴案號：臺灣臺南地方法院檢察署九十年
度偵字第三二一六號），提起上訴，本院判決如左：
      主      文
原判決關於服用酒類不能安全駕駛動力交通工具而駕駛及定應執行刑部分撤銷。
乙○○被訴服用酒類不能安全駕駛動力交通工具而駕駛部分無罪。
其他上訴駁回。
      理      由
壹、撤銷改判部分：
一、公訴意旨略以：被告乙○○應注意且能注意飲酒後吐氣所含酒精成分超過每公升
    ○‧二五毫克以上者，不得駕車，而疏未注意，於民國九十年一月七日（起訴書
    誤載為八十九年四月十八日）飲酒後吐氣所含酒精成分已超過每公升○‧二五毫
    克，且已不能安全駕駛動力交通工具時，仍駕駛車牌Ｅ二─七二○二號自小客車
    ，同日凌晨四時三十分沿臺南市○○路○段三○八巷快車道由南向北行經無號誌
    之該巷與東門路（三段）三三八巷四二弄交岔路口時，適被害人甲○○駕駛車牌
    ＹＬＭ─八七一號重機車沿東門路（三段）三三八巷四二弄由東向西行經該路口
    ，未讓幹道車先行，未依規定左轉。被告因酒醉不能安全駕駛，而未注意減速慢
    行，亦未注意車前狀況，致發現被害人之機車時，已閃煞不及，而與被害人之機
    車發生撞及，被害人因之人車倒地而受重傷。嗣經警據報前往處理，於同日凌晨
    五時十六分測得被告吐氣所含酒精成分達每公升○‧四七毫克，因認被告涉犯刑
    法第一百八十五條之三之公共危險罪嫌云云。
二、公訴人認被告乙○○犯公共危險罪，係以被告上開酒後駕車肇事致被害人甲○○
    受有傷害之事實，業據被告自白不諱，並有道路交通事故調查報告表、酒精濃度
    測試單、國立成功大學醫學院附設醫院診斷證明書、中華民國身心障礙手冊影本
    各一紙及現場照片十三張在卷可資佐證。被告應注意且能注意而疏未注意，於酒
    後吐氣含量已超過每公升○‧二五毫克時，乃貿然駕車，肇事後近一小時仍經測
    得吐氣所含酒精成分達○‧四七毫克，顯見其肇事前已因飲酒而不能安全駕駛動
    力交通工具，因而肇事致被害人受傷等情為主要論據。
三、訊據被告坦承酒後駕車，惟否認有犯公共危險之事實，辯稱：其駕車沒有撞到被
    害人甲○○所騎乘之機車，當時其車速不很快，正常狀態，其看到被害人機車要
    出來之燈光就煞車，被害人機車就倒地，其車左前方有擦痕，是因此車為其母所
    有，之前其母駕駛該車有發生車禍，其駕車由南向北，其沒有看到被害人機車從
    其左側或右側出來，其第一眼是看到機車，有看到機車滑行的樣子，人倒在機車
    旁邊，其正常行駛，忽然間機車滑行出來，滑向其車右前方，其車體沒有感覺碰
    撞，其沒有看到被害人機車在行駛等語。
四、按刑法第一百八十五條之三規定：服用毒品、麻醉藥品、酒類或其他相類之物，
    不能安全駕駛動力交通工具而駕駛者，構成不能安全駕駛動力交通工具之公共危
    險罪。最常見者，即為服用酒類過量不能安全駕駛動力交通工具，惟所謂服用酒
    類過量不能安全駕駛動力交通工具之標準為何？依道路交通安全規則第一百十四
    條第二款規定汽車駕駛人飲酒後吐氣超過每公升○．二五毫克以上者，不得駕車
    ，係基於酒精對人體中樞神經系統有麻醉作用，為維護安全駕駛，而為之禁止規
    定。而呼氣中酒精濃度每公升○．五五毫克或血液中酒精濃度在百分之○．一一
    以上，參考德國、美國之標準，肇事率為一般正常人之十倍，認為已達不能安全
    駕駛之標準，此有法務部於八十八年五月十日邀集交通部、行政院衛生署、中央
    警察大學等單位相關人員召開之研商訂定刑法第一百八十五條之三服用毒品、麻
    醉麻藥品、酒類或其他相類之物，不能安全駕駛交通工具之認定標準會議結論足
    憑，故目前我國實務上對駕駛人呼氣或血液中酒精濃度之數據認定駕駛人是否已
    達不能安全駕駛之犯罪構成要件標準咸以此為據。另外，除上述酒測判斷標準外
    ，對於駕駛人是否已達不能安全駕駛之犯罪構成要件之判斷，須再輔以執法單位
    於查獲後對於駕駛人觀察是否有酒醉表現，並進行直線或平衡動作等測試所製作
    之測試觀察記錄表等相關文件，綜合駕駛人當時之主觀意識狀態及客觀駕駛情形
    具體認定之。因而法院依據上述資料綜合判斷，以作為刑法第一百八十五條之三
    服用酒類過量不能安全駕駛動力交通工具之犯罪構成要件認定標準。
五、經查，依醫學研究，血液酒精濃度為呼氣酒精濃度之二千一百倍至二千三百倍，
    而人體血液酒精濃度之消減速率，為每小時減少每百公升十五至二十毫克，有國
    立臺灣大學醫學院八十五年九月二十五日（八五）醫秘字第二○八二號函影本一
    份附於本院卷可稽，而被告係於九十年一月七日凌晨四時三十分發生車禍，而測
    試被告呼氣酒精成分之時間為同日凌晨五時十六分，兩者相差四十六分鐘，即事
    故發生後約四十六分鐘，亦即○‧七七小時後，始經警測得其呼氣酒精濃度為每
    公升○‧四七毫克，有酒精濃度測試單一份於警卷可參，依據對被告最有利之標
    準推算，其肇事當時之呼氣酒精濃度約為每公升○‧四七九毫克（0.47mg/l×
    2100 ÷10＝98.7mg/ml，98.7＋0.77×15＝110.25mg/ml，110.25÷2300×10＝
    0.479mg/l），顯見被告於肇事當時，其飲酒後之吐氣酒精濃度，雖已超過每公
    升○．二五毫克之標準，是其確有酒後駕車之疏失，然並未超過上揭實務用於對
    駕駛人呼氣或血液中酒精濃度之數據認定駕駛人是否已達不能安全駕駛之犯罪構
    成要件之每公升○‧五五毫克標準。且被告於事故發生時，警員在刑法第一百八
    十五條之三案件測試觀察紀錄表上「觀察結果欄」所列之情形上，僅勾選「因嫌
    疑人有滿身酒味跡象，顯然無法安全駕駛」一項，然而導致滿身酒味之原因可能
    有數種情形，故並不得據此用以判斷被告個別之體質及身體狀況，是否已達不能
    安全駕駛之犯罪構成要件。而被告於偵查中供稱：「（看到對方（指被害人）時
    距離多遠？）約三公尺。」「（為何距三公尺才發現？）我看到巷口有車子要出
    來的燈光，我就把車子停住，撞到時我的車子是靜止的。」等語（見偵查卷第十
    二頁背面）；於原審調查時供稱：「：：：我並沒有與告訴人發生車禍，當時對
    方的車子車速很快，我立即閃避，結果對方倒地，我當時並沒有撞到對方。」等
    語（見原審卷第十三頁、第十四頁）；於本院審理時亦供稱：其沒有撞到被害人
    ，其看到被害人機車要出來之燈光就煞車，他就倒地，其酒後駕車實在，但沒有
    追撞到被害人等語（見本院卷九十一年一月二十四訊問筆錄、九十一年四月十一
    日審判筆錄），參諸道路交通事故調查報告表之事故現場圖所示，本件車禍之發
    生，係被害人騎乘機車橫越道路自行跌倒（詳後述），是被告並無疏未注意車前
    狀況，採取必要之安全措施之情況，尚無證據足資認定被告駕車已達不能安全駕
    駛而駕駛，因而被告飲酒駕車，僅違反道路交通安全規則第一百十四條第二款所
    規定之飲酒後其吐氣所含酒精成分超過每公升○．二五毫克以上不得駕車之規定
    ，屬是否應受行政上處罰問題，尚難以刑法第一百八十五條之三之公共危險罪相
    繩。此部分原審未予詳究，遽為被告有罪之判決，即有未洽。公訴人依告訴人即
    被害人之妻王靜慧之請求上訴，指摘被告所涉公共危險罪部分原審量刑過輕云云
    ，固非有理由，然原判決此部分之論罪科刑既有可議，應由本院將原判決此部分
    撤銷改判，以不能證明被告犯罪，為無罪判決之諭知。
貳、駁回上訴部分：
一、公訴意旨略以；被告乙○○應注意且能注意飲酒後吐氣所含酒精成分超過每公升
    ○‧二五毫克以上者，不得駕車，而疏未注意，於九十年一月七日（起訴書誤載
    為八十九年四月十八日）飲酒後吐氣所含酒精成分已超過每公升○‧二五毫克，
    且已不能安全駕駛動力交通工具時，仍駕駛車牌Ｅ二─七二○二號自小客車，同
    日凌晨四時三十分沿臺南市○○路○段三○八巷快車道由南向北行經無號誌之該
    巷與東門路（三段）三三八巷四二弄交岔路口時，適被害人甲○○駕駛車牌ＹＬ
    Ｍ─八七一號重機車沿東門路三段三三八巷四二弄由東向西行經該路口，未讓幹
    道車先行，未依規定左轉。被告因酒醉不能安全駕車，而未注意減速慢行，亦未
    注意車前狀況，致發現被害人之機車時，已閃煞不及，而與被害人之機車發生撞
    及，被害人因之人車倒地，受有頸椎第四節脊椎管挫傷併上肢無力、頸椎第五、
    六節椎間盤突出及胸椎第四節爆裂性骨折併胸椎第四節以下下半身癱瘓之重傷害
    ，案經被害人之妻王靜慧訴請偵辦，因認被告涉有刑法第二百八十四條第一項後
    段之過失致重傷罪嫌云云。
二、按犯罪事實應依證據認定之，無證據不得推定其犯罪事實，不能證明被告犯罪者
    ，應諭知無罪之判決，刑事訴訟法第一百五十四條、第三百零一條第一項分別定
    有明文。又犯罪事實之認定，應憑真實之證據，倘證據是否真實尚欠明確，自難
    以擬制推測之方法，為其判斷之基礎，而認定犯罪事實之證據，係指足以認定被
    告確有犯罪行為之積極證據而言，該項證據自須適合於被告犯罪事實之認定，始
    得採為斷罪資料。另認定犯罪事實所憑之證據，無論為直接或間接證據，其為訴
    訟上之證明，須於通常一般之人均不致有所懷疑，而得確信其為真實之程度者，
    始得據為有罪之認定，倘其關於被告是否犯罪之證明未能達此程度，而有合理性
    之懷疑存在，致使無從形成有罪之確信，根據「罪證有疑，利於被告」之證據法
    則，即不得遽為不利被告之認定，其以間接證據斷罪時，必其所成立之證據，在
    直接關係上，雖僅足以證明他項事實，而由此他項事實，本乎推理之作用足以證
    明待證事實者，方為合法，若憑空之推想，並非間接證據，有最高法院五十三年
    台上字第六五六號、二十九年上字第三一○五號、七十六年度臺上字第四九八六
    號及三十二年上字第六七號判例可資參照。又被告之供述雖為證據之一種，但以
    事實相符者為限，若其供述顯有疑慮，而審理事實之法院，就其職權調查之所得
    ，仍未證明其供述與事實相符者，自不得據為認定事實之唯一證據（參閱最高法
    院五十六年台上字第一七九九號及五十九台上字第一二六九號判決）。
三、公訴人認被告乙○○涉犯過失致重傷害罪，無非以被告上開酒後駕車肇事致被害
    人甲○○受有前揭傷害之事實，業據被告自白不諱，並有道路交通事故調查報告
    表、酒精濃度測試單、國立成功大學醫學院附設醫院診斷證明書、中華民國身心
    障礙手冊影本各一紙及現場照片十三張在卷可資佐證。依前揭道路交通事故調查
    報告表所示，肇事地點為無號誌交岔路口，被害人之機車於肇事後倒於被告所駕
    自小客車之右前方，機車刮地痕長八．六公尺，始自被告所駕自小客車左前輪之
    左後側，沿伸至機車倒地處，顯見二車確曾撞及，被告之自小客車於撞及後仍有
    前進。被告應注意且能注意而疏未注意，於酒後吐氣含量已超過每公升○‧二五
    毫克時，乃貿然駕車，肇事後近一小時仍經測得吐氣所含酒精成分達○‧四七毫
    克，顯見其肇事前已因飲酒而不能安全駕駛動力交通工具，其因而肇事致被害人
    受傷，顯有過失為主要論據。
四、訊據被告坦承酒後駕車，惟否認有何過失，辯稱：其駕車沒有撞到被害人所騎乘
    之機車，當時其車速不很快，正常狀態，其看到被害人機車要出來之燈光就煞車
    ，被害人機車就倒地，其車左前方有擦痕，是因此車為其母所有，之前其母駕駛
    該車有發生車禍，其駕車由南向北，其沒有看到被害人機車從其左側或右側出來
    ，其第一眼是看到機車，有看到機車滑行的樣子，人倒在機車旁邊，其正常行駛
    ，忽然間機車滑行出來，滑向其車右前方，其車體沒有感覺碰撞，其沒有看到被
    害人機車在行駛等語。
五、經查：
    (一)被告於九十年一月七日第一次警訊時供稱：「我是於90年１月７日上午４時
      分，駕駛乙部Ｅ2－7202（：：：）號自小客車行經臺南市○○路○段308巷42
      弄1號巷口前，被乙部由甲○○所騎乘之 YLM－871重機車，忽然間由右側巷口
      衝出，後來就看到他自己倒地頭部直接撞到我的前保險桿。」等語；於九十年
      一月八日警訊時供稱：「我於90年１月７日上午４時分，駕駛Ｅ2－7202 號
      自小客車：：：沿東門路３段 308巷快車道，南向北行駛至事故地點（指東門
      路３段308巷與東門路３段338巷42弄口）作直行時，突然有乙部機車（指甲○
      ○之 YLM－871號重機車）自我右側東門路３段338巷42弄東向西駛出作左轉駛
      入我車道逆向而來，先行摔倒才撞上我車頭保險桿。」「距我約７～８公尺左
      右，然後緊急煞車先行摔倒滑行才撞上我車。」等語；於偵查中供稱：「我當
      時開車行經東門路三段由南向北行駛，行經東門路303 巷巷口，經過巷口時，
      對方的機車突然從前方逆向而來，機車原地打轉，人就飛至我車頭前面，我就
      下車報警處理。」等語（見偵查卷第十二頁正面、背面）。被害人於本院調查
      時指稱：「我是由南向北行駛，被告與我是同方向：：：。」等語（見本院卷
      九十一年一月三十一日訊問筆錄）。告訴人即被害人之妻王靜慧於偵查中所指
      稱：「我聽我先生說當時他是橫越馬路被撞到的。」「當時是從東門路三段三
      三八巷五六弄，當時他是由西向東橫越三三八巷五六弄。」等語（見偵查卷第
      十二頁、第十三頁）。被告、被害人及告訴人所述被害人之行車方向並不一致
      。惟參照道路交通事故調查報告表上之事故現場圖所示，被害人所騎乘之車牌
      ＹＬＭ─八七一號重機車，於臺南市○○路○段三○八巷與被告同向之路面上
      留下一道八．六公尺之西南往東北方向之刮地痕與該機車停置處為該刮地痕東
      北處之盡頭，並且由事故現場照片觀之，現場散落之報袋中之一個（被害人所
      稱置於機車後座座墊兩側之大袋中之一個）開口為朝東門路三段三○八巷北方
      之方向，而散落之報紙除於該報袋附近外，其餘皆係自報袋附近沿西南向東北
      方向散落；再對照前開事故現場圖之肇事現場安全帽、報袋掉落處及機車最後
      停置處等相關位置，以及於事故後於現場所攝之照片之安全帽、報紙與報袋之
      散落情形，有前開調查報告表及照片附於警卷可按。由上述資料綜合研析，本
      件事故發生時被害人所騎乘機車之行車動向，應係由東門路三段三三八巷五六
      弄處由西南往東北方向橫越東門路三三八巷，並於事故現場圖所留下之機車刮
      地痕之西南端倒地後，機車由該刮地痕西南端滑行向東北端，最後留下該西南
      向東北走向之刮地痕。告訴人王靜慧於本院審理時雖指稱：「（你在檢察官偵
      查中是不是說我聽我先生說當時橫越馬路被撞到？）我推測的，當時他意識不
      清，我一直問他他胡言亂語。」等語（見本院卷九十一年四月十一日審判筆錄
      ），惟其於偵查中所指被害人騎乘機車橫越三三八巷五六弄為可採。
    (二)又依前開事故現場圖顯示，機車刮地痕起點係在被告所駕自小客車左側斜向右
      前方長八．六公尺，且該刮地痕係由自小客車左角底下穿越，依常理及經驗定
      則，無論係追撞、擦撞、或其他撞擊狀態，機車刮地痕均不可能由該自小客車
      底下穿越，若該機車係自左側擦撞該自小客車，則該機車因反作用力結果應向
      自小客車左側向左前方滑行，惟經原審履勘現場丈量結果，自小客車車頭右側
      角之東門路三段三三八巷四二弄道路口（垂直量距）有九．六公尺，刮地痕起
      點與四二弄道路口（垂直量距）有十一公尺（四二弄東側路口），刮地痕起點
      與四二弄道路口（西側）有三．七公尺，刮地痕起點至黃線終點有三．三公
      尺，有勘驗筆錄附於原審卷可稽，該機車刮地痕之方向與前開事故現場圖相同
      ，該機車刮地痕確係由自小客車停留處車頭左前側底下穿越。再就被告所駕駛
      之車號Ｅ二─七二○二自小客車，為其母林玉潔所有，林玉潔於八十九年十二
      月二日二十三時四十五分與黃仲伊發生車禍，致該車左前方留有撞擊之痕跡，
      此有臺南市警察局第五分局九十一年三月十三日南市警五刑偵字第○九一○八
      二六號函稿所附之林玉潔、黃仲伊二人交通事故案原卷內林玉潔及黃仲伊之偵
      訊筆錄各一份與現場及車損照片十一張附於本院卷可參，對照本件前開之事故
      現場蒐證照片，被告所駕之前揭自小客車車頭上之擦痕與上揭被告之母林玉潔
      發生車禍後之擦痕完全一致，亦即於本件事故發生後，被告所駕駛之自小客車
      並無任何新擦痕。另由該事故現場蒐證照片觀之，被害人騎乘之重機車後方亦
      無擦撞痕或灰塵擦拭痕。由此二者資料觀之，應可推測出被告所駕自小客車與
      被害人所騎乘之機車並無直接碰觸之情形。又被害人於本院審理時指稱：「（
      你記得何原因造成？）我被車子狀道（撞到）人飛出去，被什麼車子撞到不知
      道。在我後面被撞，但撞到後方何處，我不知道。」「（你被撞時機車騎在何
      處？（提示告以要旨））我騎在三○八巷。」「（你送報當時，裝報紙的袋子
      有幾袋？）腳踏板有一袋，另外有二袋，中間有帆布相連平均放置在後座座墊
      兩側。」「（（提示警卷第十四、十五頁）第十四頁的帆布袋和第十五頁貼有
      反光紙的帆布袋是不是你所謂的小袋或大袋？）是。」「（後來你有沒有看機
      車後面有沒有撞痕？）沒有。如果撞到布袋就沒有撞痕。」等語（見九十一年
      四月十一日審判筆錄），由本件前開車禍現場照片及被害人之證言可知，被害
      人騎乘之機車後座座墊兩側置放中間以帆布相連平均放置之兩大袋報袋，如被
      告直接撞擊報袋，則由報袋為帆布質料且內裝有相當數量之報紙（由現場照片
      中所散落之報紙數量，可推測當時報袋中仍裝有相當數量之報紙），被告駕車
      撞擊該報袋後，應會於車輛前方沾染帆布質料報袋之色料痕跡，然依前所述被
      告所駕駛車輛前方並無任何新擦痕及沾染帆布質料之報袋色料痕跡，則此亦可
      推得被告所駕駛之自小客車未與被告所騎乘之機車後方之報袋發生撞擊，被告
      所駕駛之自小客車既未與被害人所騎乘之機車發生擦撞接觸，則被告之駕車行
      為與被害人騎乘機車於事故現場跌倒並無任何相當因果關係，被告所辯其駕車
      沒有撞到被害人所騎乘之機車，應堪採信。本件車禍應係被害人騎乘機車由東
      門路三段三三八巷五六弄處由西南往東北方向橫越東門路三○八巷，因不明原
      因於前開事故現場圖所留下之機車刮地痕之西南端摔地後，該機車由該刮地痕
      西南端滑行至東北端，是被告之駕車行為並不構成過失傷害被害人致重傷之行
      為
    (三)本件車禍責任，經送臺灣省臺南區車輛行車事故鑑定委員會鑑定結果，認定「
      一、甲○○駕駛重機車，行經無號誌岔路口，支線道車未讓幹道車先行，未依
      規定左轉，為肇事主因。二、乙○○酒醉後駕駛小客車，行經無號誌岔路口，
      未減速慢行，未注意車前狀況，為肇事次因。」，有該會九十年四月二十七日
      南鑑字第九○○三○六號之鑑定意見書一份附於偵查卷（第十八頁至第二一頁
      ）可考。再送臺灣省車輛事故覆議鑑定委員會覆議結果，認為「本案因甲○○
      傷重無肇事經過筆錄，不明其行向及依警圖所繪王機車倒地刮地痕起點位置，
      係在湯車行向之路中分向限制線（雙黃線）附近，提分析意見如下：(一)若按乙
      ○○所言機車行向由四二弄東向西駛出，則甲○○駕駛重機車，行經無號誌岔
      路口，由支線道駛出斜穿道路未讓幹道車先行，為肇事主因。乙○○駕駛自小
      客車依規行駛，無肇事因素。惟其酒精含量濃度過高駕車，有違規定。(二)若按
      王君之妻所言機車行向由西向東橫越三○八巷，則甲○○駕駛重機車，行經繪
  有行向分向限制線路段（屬車輛禁止跨越路段）違規斜穿道路，未注意左右來
      車，為肇事主因。乙○○駕駛自小客車依規行駛，無肇事因素。惟其酒精濃度
      過高駕車，有違規定。」，有該會九十年八月二十一日府覆議字第九○一三七
      五號函一份附於原審卷（第二十頁、第二一頁）可按，前開鑑定及覆議意見所
      採之被害人騎乘機車之行車方向，皆與本院認定之被害人所騎乘機車之行車方
      向不同，因其所據之資料與本院所認定前開事證不符，故其所鑑定及覆議之結
      果自為本院所不採，惟覆議結果亦認定被告無肇事因素，附此敘明。
    (四)綜上所述，並無積極證據足資證明被告因駕車行為而撞擊被害人所騎乘之機車
      ，致被害人人車倒地，使被害人受有重傷害之情事，尚難率予推論被告涉有過
      失致重傷害之犯行。此外，復查無其他積極證據足以證明被告涉有過失致重傷
      之犯行，被告之辯解非無可採，揆諸前開說明，此部分亦不能證明其犯罪，原
      審因之為被告無罪判決之諭知，核無不合。公訴人依告訴人之請求上訴，仍執
      陳詞，指摘原判決不當，為無理由，應予駁回。
據上論斷，應依刑事訴訟法第三百六十九條第一項前段、第三百六十四條、第三百零
一條第一項、第三百六十八條，判決如主文。
本案經檢察官劉得鉦到庭執行職務。
中    華    民    國      九十一      年      四      月      二十五    日
                                  臺灣高等法院臺南分院刑事第二庭
                                      審判長法官  游    明    仁
                                            法官  林    永    茂
                                            法官  陳    清    溪
右正本證明與原本無異。
不得上訴。
                                      法院書記官  趙    玲    瓏
中    華    民    國      九十一      年      四      月      二十六    日
